【裁判字號】    98,台上,7963
【裁判日期】    981231
【裁判案由】    違反毒品危害防制條例
【裁判全文】
最高法院刑事判決            九十八年度台上字第七九六三號
上  訴  人  甲○○
上列上訴人因違反毒品危害防制條例案件，不服台灣高等法院高
雄分院中華民國九十五年十一月二十二日第二審判決（九十五年
度上訴字第一０六二號，起訴案號：台灣屏東地方法院檢察署九
十三年度核退偵字第五五號），提起上訴，本院判決如下：
    主  文
原判決撤銷，發回台灣高等法院高雄分院。
    理  由
本件原判決認定上訴人甲○○（綽號「土公仔」）意圖營利，基
於販賣第一、二級毒品海洛因、甲基安非他命之概括犯意，自民
國九十一年間之某月日起，在不詳地點，以不詳價格，向姓名年
籍不詳成年人販入數量不詳之海洛因及甲基安非他命後，除供己
施用外，竟分別於下列時（不包括九十一年六月三日至九十一年
六月二十四日、九十二年六月二十四日至九十二年七月八日入台
灣屏東看守所附設勒戒所執行觀察勒戒期間、及九十二年八月二
十九日至同年九月八日入台灣屏東監獄竹田分監執行有期徒刑期
間）、地，以下列價格，並以其所有之行動電話0000000
000號、0000000000號對外聯絡販毒事宜，連續出
售予林天生、彭全良、潘世民、柯良燕、許進財、翁順吉、蔣孟
家等人，資以牟利，交易所得金額總計新台幣（下同）六萬五千
五百元：(一)、林天生自九十二年七月八日以後之七月間某日起，
至同年八月十八日止，在屏東縣屏東市○○路附近某加油站前、
或屏東縣大仁藥專附近，以每包海洛因及甲基安非他命均五百元
之價格，先後共十次向上訴人購買毒品海洛因及甲基安非他命，
最後一次係九十二年八月十八日晚上十一時許，在大仁藥專大門
口前，向上訴人購買五百元之海洛因，歷次交易金額共五千元。
(二)、彭全良於九十二年間之某不詳時間，在屏東縣市○○路邊，
向上訴人以一包五百元之代價購買甲基安非他命毒品一次。(三)、
潘世民自九十二年一月起至同年九月十九日止，以每包一千元之
價格，向上訴人購買甲基安非他命，最後一次約於九十二年九月
十五日在屏東縣鹽埔鄉新圍村某檳榔攤前，向上訴人購買甲基安
非他命，共計約十次，歷次交易金額共一萬元。(四)、柯良燕自九
十二年三月間起至同年九月十九日遭查獲止，向上訴人購買海洛
因與甲基安非他命毒品，每次五百元或一千元不等，最後一次於
九十二年九月十四日晚上十一時許，在屏東縣鹽埔鄉○○村○○
路四十號三口檳榔攤前，向上訴人購買五百元之甲基安非他命，
前後交易共二、三十次，交易金額一萬元（以對上訴人最有利算
法，每包五百元，次數二十次）。(五)、許進財於九十二年七月八
日以後之七月間某日至同年九月間，每二、三日一次，以每包五
百元之價格，在屏東縣屏東市○○路至正國中後方附近，向上訴
人購買海洛因，最後一次為九十二年九月十七日上午十時許，共
計約購買二十次，交易金額共一萬元。(六)、翁順吉於九十一年間
某月起至九十二年九月十九日遭查獲止，以每錢五千元之價格，
在屏東縣鹽埔鄉○○村○○路四十二號上訴人住處，向上訴人購
買甲基安非他命，共計五次，歷次交易金額共二萬五千元。(七)、
蔣孟家於九十二年七月八日以後之七月間某日起至同年九月止，
以每包甲基安非他命一千元之價格，每月二次，在屏東縣鹽埔鄉
○○村○○路四十二號上訴人住家附近，向上訴人購買甲基安非
他命，最後一次為九十二年九月間某日在屏東市寶建醫院停車場
，交易金額計五千元（七、八月份均二次，九月份一次）等情。
因而撤銷第一審諭知上訴人無罪之判決，改判依修正前刑法連續
犯規定，分別論處上訴人連續販賣第一級毒品及連續販賣第二級
毒品二罪罪刑，固非無見。
惟查：(一)、犯施用毒品罪，供出毒品來源，因而破獲者，得減輕
其刑，修正前毒品危害防制條例第十七條定有明文（毒品危害防
制條例第十七條第一項於九十八年五月二十日修正為「犯第四條
至第八條、第十條或第十一條之罪，供出毒品來源，因而查獲其
他正犯或共犯者，減輕或免除其刑。」）。故為防範其為圖減輕
刑責而就毒品來源為不實之供述，自須以補強證據擔保施用毒品
者供述之真實性，始得作為判斷之依據。因而，事實審法院必須
調查其他證據以為補強，使其證明力達於一般人均不致有所懷疑
而得確信其為真實之程度，始得據為對他人不利之認定。上訴人
始終否認有販賣海洛因及甲基安非他命之犯行，而原判決認定上
訴人分別或一併販賣海洛因、甲基安非他命予林天生、潘世民、
許進財、翁順吉、蔣孟家部分，依原判決理由所載，除林天生、
潘世民、許進財、翁順吉、蔣孟家之指證外，似並無其他補強證
據存在，而其中林天生、翁順吉於審理中均否認向上訴人購買毒
品（見原判決理由貳、二、(二)之《1》、《3》、《5》、《6》、
《7》所載），則林天生、潘世民、許進財、翁順吉、蔣孟家所
為不利於上訴人之指述，究竟有無補強證據足以判明確與事實相
符，自有待調查釐清。原審未予究明，遽行判決，自有調查未盡
及適用法則不當之違法。(二)、刑法修正前，如行為人之數行為所
犯數罪，分別具有連續犯關係，又有想像競合犯或牽連犯關係之
重疊法律現象，則連續犯罪之一部，既與他罪競合或牽連，自應
包括的先將全部之連續各行為論以一罪，再按想像競合或牽連犯
之例，從其中最重之一罪處斷，不得以數罪併合處罰。本件原判
決對上訴人論處連續販賣第一級毒品及連續販賣第二級毒品二罪
罪刑，並於理由參、一內說明「上訴人所犯連續販賣第一級毒品
及連續販賣第二級毒品二罪，犯意各別，行為互殊，應予分論併
罰。」云云（見原判決第三十頁第六至八行）。然查關於上訴人
販賣毒品予林天生及柯良燕部分，原判決均僅含糊認定上訴人係
販賣海洛因及甲基安非他命多次予林天生及柯良燕，然對於上訴
人每次究竟係單獨販賣海洛因或甲基安非他命？抑或曾同時販賣
海洛因及甲基安非他命二種毒品，而有一行為觸犯數罪名之情形
？原判決並未詳細認定記載，已不足資為如何正確適用法律之依
據。又依原判決理由貳、二、(二)、《1》 所載，證人林天生於警
詢中陳稱：「向上訴人購買海洛因、安非他命，各五百元，共購
買十餘次。」等語，如果屬實，林天生均係同時向上訴人購買海
洛因及甲基安非他命。則此部分上訴人以一販賣行為同時販賣第
一、二級毒品，自應屬想像競合犯。實情究竟如何？上訴人有無
同時販賣海洛因及甲基安非他命予林天生或柯良燕之情形？此與
上訴人所犯連續販賣第一級毒品及連續販賣第二級毒品二罪間，
究竟應依想像競合犯從一重處斷？抑或應為數罪併罰？至有關係
。原判決未予調查釐清，遽行判決，亦嫌率斷。上訴意旨指摘原
判決不當，尚非全無理由，應認原判決有撤銷發回更審之原因。
據上論結，應依刑事訴訟法第三百九十七條、第四百零一條，判
決如主文。
中    華    民    國  九十八  年   十二   月  三十一  日
                      最高法院刑事第五庭
                          審判長法官  陳  正  庸
                                法官  林  秀  夫
                                法官  宋      祺
                                法官  陳  祐  治
                                法官  林  瑞  斌
      本件正本證明與原本無異
                                      書  記  官
中    華    民    國  九十九  年    一    月    六    日
                                                      v

司法院資訊處製作；財團法人民間司法改革基金會備份。
